臺灣高等法院刑事判決　　　　　　 95年度上更(一)字第516號
上　訴　人　臺灣臺北地方法院檢察署檢察官
被　　　告　丙○○原名翟錦成
指定辯護人　義務辯護人游文華律師
上列上訴人因殺人案件，不服臺灣臺北地方法院90年度交訴字第
45號，中華民國92年9月10日第一審判決（起訴案號：臺灣臺北
地方法院檢察署90年度偵字第2901號），提起上訴，經判決後，
由最高法院發回更審，本院判決如下：
    主  文
原判決撤銷。
丙○○從事業務之人，因業務上之過失致人於死，處有期徒刑貳
年肆月。
    事  實
一、丙○○（原名翟錦成，於民國91年3月26日更名）前因違反
    懲治盜匪條例案件，經原審法院於81年2月24日以80年訴字
    第2311號判處有期徒刑7年6月，本院於81年7月22日以81年
    上訴字第1839號判決上訴駁回，嗣最高法院於81年11月19日
    以81年台上字第5867號將原判決撤銷，改判有期徒刑7年確
    定，於84年1月11日縮短刑期假釋出獄，甫於88年2月14日假
    釋期滿執行完畢，詎仍不知警惕，擔任花蓮縣吉安鄉○○路
    ○段137號1樓優泉民生事業商行之司機，以駕駛自用小貨車
    載送貨物為業務，於90年1月21日31時許，駕駛車牌號碼Ｔ
    5─1459號自用小貨車，沿臺北市○○○路由北往南方向行
    駛，欲至該路段與忠孝東路4段交岔路口之必勝客披薩店送
    貨，到達後為圖卸貨方便，竟將所駕駛之上開自用小貨車駛
    至披薩店前之光復南路西側紅磚人行道上，並沿該人行道上
    由南往北（起訴書誤繕為由北向南）方向倒車欲至該店門口
    ，應注意汽車倒車時，需顯示倒車燈光或手勢後，謹慎緩慢
    後倒，並應注意其他車輛及行人，而當時天候晴、日間自然
    光線、無障礙物、視距良好，並無不能注意之情事，竟疏於
    注意後方行人，即貿然在該人行道上倒車，適有行人甲○○
    在其車後因彎腰撿拾物品而遭該車撞擊後，背對車輛往前撲
    倒，丙○○未察覺而繼續倒車，甲○○因而陷於車輛底盤下
    ，丙○○稍事前進以便再試行倒車，而於前進時輾壓甲○○
    ，因而致甲○○顱骨破裂而當場死亡。
二、案經臺北市政府警察局大安分局移送臺灣臺北地方法院檢察
    署檢察官相驗後偵查起訴。
    理  由
一、訊據被告丙○○對於係優泉民生事業商行所僱用之司機，平
    日以駕駛該商行所有之自用小貨車載運貨物為業，並於右揭
    時地駕駛上開小貨車送貨至肇事地點，未注意適有被害人甲
    ○○在人行道上，而肇事輾壓被害人致死等情供承不諱，上
    情並經證人即當時騎乘機車沿臺北市○○○路由東往西方向
    行駛，而在光復南路與忠孝東路4段交岔路口之機車停等區
    停等紅燈之樂松茂證述綦明，復有道路交通事故調查報告表
    （見相驗卷第12頁）、道路交通事故談話記錄表（見相驗卷
    第13頁、第3031號偵查卷第15頁）、補充資料表（見第3031
    號偵查卷第16頁反面）及車禍現場照片（見原審卷第57至58
    頁、第200頁、第227至228頁、第231至234頁反面、本院前
    審卷第53至56頁）在卷可資參酌。惟堅決否認有何殺人故意
    ，辯稱並無後退再前進之行為云云。
二、公訴人及被害人之子曹經綸、乙○○雖以被告第一次倒車時
    並未輾過被害人之頭部，而是被告發現肇事，下車查看時發
    現被害人猶仍存活，故改變行車方向前進而故意輾壓過被害
    人頭顱，顯具殺人之故意云云。惟查：
（一）觀諸被告所述車禍發生之情形：
    １於警局交通事故談話紀錄表供稱：「我車沿忠孝東路、光
      復南路口西北角紅磚人行道南向北倒車行駛至肇事地點，
      當時我車於倒車時，突然覺得我車有撞及到東西，於是我
      就下車查看，才知道我車左後車輪撞及一行人之頭部而肇
      事」（見第3031號偵查卷第15頁）。
    ２於警訊時陳稱：「我於90年1月21日13時許，因送貨到忠
      孝東路、光復南路口必勝客餐廳，將自小貨（車）Ｔ5─
      1459倒車停止上人行道，倒車時我有看左右照後鏡，沒有
      看到人，並有倒車警示音，倒車的車速也很慢。我倒車到
      一半時感覺有壓到東西，我停車下車查看時，就已經發現
      車下有人，並壓在輪下，我立刻再上車將車再向後倒開一
      點，這樣才不會輪胎壓在身上和頭的部位」（見相驗第6
      頁反面）。
    ３於偵查中稱：「從光復南路北往南方向行駛。到達時車頭
      在忠孝東路上，為了卸貨，車向後倒車至必勝客與光復南
      路平行之人行道。倒車時我有注意左右後視鏡，發現沒有
      人才往後倒車，倒車才感覺有壓到物體，便馬上下車，便
      發現老太太壓在車下，便打電話叫救護車，之後為減輕她
      的痛苦，車才又往後倒一些」（見相驗卷第18頁反面）。
    ４於原審稱：「（當時為何倒車？）我從頭到尾都是倒車，
      我倒車是為了救人方便，當時我已經壓過去了」（見原審
      卷第52頁），於本院前審亦稱：「我倒車是一次過去，沒
      有再前進」（見本院前審卷第32頁）。
    ５依其所述，並無倒車後再前進之行為，僅於倒車發現異狀
      時，下車查看知道壓到被害人，而將車向後稍為倒車，以
      避免被害人被壓在輪下。
（二）然與證人樂松茂所述對照以觀：
    １證人樂松茂於交通事故談話紀錄表供述：「我車停於忠孝
      東路東向西機車等待區，等待綠燈行駛。當時我人在光復
      南路北側之號誌燈觀看時，突然有一自小貨車Ｔ5─1459
      沿人行道南向北倒車行駛。當時有行人蹲在人行道上撿東
      西的樣子，他人背著該自小貨車（面朝南向北），該自小
      貨車後車尾就撞及該行人背部而肇事」（見相驗卷第13頁
      ）。
    ２於警訊時證稱：「於90年1月21日13時許，在臺北市○○
      ○路、光復南路口人行道上，我騎車正要穿越等紅燈，正
      要穿過十字路口看到對面十字路口人行道上有一部自小貨
      車Ｔ5─1459車上印有優泉字樣，正在人行道上倒車，車
      後有一個人背對著車輛蹲在地上，當該車倒車撞上他後，
      那個人向前撲倒，然後該車仍在倒車，於是那人被輾在車
      下，而且頭顱當場破裂，腦漿四溢」（見相驗卷第8頁反
      面），則指第一次倒車時撞及被害人，被害人因而向前撲
      倒，被告第二次倒車時輾壓到被害人。
    ３於偵查中稱：「當時看見死者蹲在地上要撿一包東西，此
      時車倒車，：：：。當時我看到時車子已經在倒車，車約
      略位於人行道鐵皮下水道出口位置，司機發現撞倒人，又
      往後倒退一點點」（見相驗卷第17頁正、反面），亦指被
      告先後2次倒車。
    ４嗣於原審則詳稱：「有一台貨車在人行道上倒車，有一個
      人蹲在車子後面，車子還是繼續退，在沒有停止狀況下，
      把人壓過去，整個人都撲倒，車子整個壓過去，車子有暫
      時停頓一下，有往前移動一點，又往後倒退，人往前撲倒
      時，車子又壓過去」「（司機有無下車查看？）他壓到人
      把車停好，就下車看，再上車，又把車倒退一點」（見原
      審卷第51頁），已明確指出被告第一次倒車時撞及被害人
      ，被害人因而撲倒在地，然後被告又前進一點，此際輾過
      被害人，然後被告下車查看，再上車倒退一些。嗣原審再
      次傳訊時仍證稱：「他第一次倒車時，人是在車子後面，
      然後順勢人就進到車子下面，車子繼續後退，可能發現不
      太對，又往前一點又後退」「（車子倒退當中，你看得到
      被害人位置？）我看得到」「（你看到被害人頭部是何時
      被壓到？）我是看到人，沒有看到頭部，我看到被害人頭
      ，是我過了路口的紅綠燈到達車子附近時才看到」（見原
      審卷第174頁）、「（在你到達現場後，肇事車有無移動
      過？）有，他就是後退、前進，再後退，人下車查看後上
      車以後再後退一點」（見原審卷第174至175頁）。
（三）依前揭道路交通事故調查報告表警繪現場圖、道路交通事
      故補充資料表及現場照片所示，被告所駕駛小貨車停在光
      復南路西側之紅磚人行道上，該車輛左後車尾及底盤有撞
      痕、左後車輪有血跡，而被害人身體左倒側臥在被告所駕
      上開小貨車之左後輪與前輪間，腦漿外溢，左後輪前方有
      大片血跡。本案經送法醫研究所鑑定結果認為：依現場照
      片顯示死者身體在備胎下、頭在左後輪（雙輪）內側輪胎
      前、顱骨破殘、腦漿外溢、血跡顯示向外、向前之噴出方
      向，血跡中亦有左後輪外輪胎之後退之胎痕，故死者頭顱
      遭輾壓時，被告可能的的行車方向是向前，有該所92年5
      月20日法醫理字第0920000700號函在卷可稽（見原審卷第
      244頁），參酌證人樂松茂前揭所述被告倒車、前進再倒
      車後退之情形，可知被害人確係於被告第一次倒車時經撞
      及而背對車輛往前撲倒，因而陷車輛底盤下，而於被告前
      進時遭輾壓。證人樂松茂前於交通事故談話紀錄表、警訊
      及偵查中未詳細描述被告倒車又再前進、後退之行向。至
      被告僅承認倒車而否認其間曾前進之事實，衡係避重就輕
      之詞。又被告指以證人樂松茂所在位置應看不清楚該小貨
      車後退或前進之情形，而認證人樂松茂之證述不實云云，
      然證人樂松茂已詳為陳述所看到之具體情況，而以其所在
      亦得直視交岔路口前方之被告小貨車動態，且所見亦與現
      場跡證及鑑定意見相互一致，自堪採信。
（四）至證人即臺北市政府警察局大安分局敦化南路派出所警員
      殷鴻龍證稱：「我是在現場附近的銀行簽巡邏表，泛亞銀
      行是在事發現場後面，它位於光復南路上，距現場大約二
      十幾公尺（當場繪銀行位置在現場圖上），我在巡邏箱前
      面簽單，有民眾跑來跟我說發生車禍，我就跑過去看，發
      現有一位老太太已經在車底下是在左後輪部位」（見原審
      卷第209頁）、「（到現場是否有看到被告車行狀況？）
      我有看到被告車子好像有往前很慢移動，我就馬上制止他
      」「（除了往前以外，是否有往後移動？）沒有」（見原
      審卷第210頁）、「我到達現場以後，我叫他下車他就下
      車，他的車子就沒有再動過」（見原審卷第211頁），指
      其到現場時，還看到被告似駕車緩慢向前，但未再後退。
      然依前所述現場照片中顯示被害人血跡中有被告小貨車左
      後輪外輪胎後退之胎痕，可見該小貨車最後停止位置並非
      輾壓被害人之位置，而係於輾壓被害人之後再向後退始停
      止成照片所示之位置，故以被告倒退、前進再倒退之動態
      始符合現場跡證。是證人殷鴻龍警員上開所稱於其到現場
      之後，被告還有緩慢向前，應係印象錯誤。
（五）被告既於倒退再「前進」之過程中輾壓被害人，則於該前
      進過程中是否明知被害人已倒在該車輛底盤仍向前駛，攸
      關其是否具殺人故意之判斷：
    １依證人樂松茂於偵查中所稱：「當時看見死者蹲在地上要
      撿一包東西，此時車倒車，死者大叫，我有喊撞到人」（
      見相驗卷宗第17頁正、反面），於原審稱：「：：：當時
      我等紅燈時，有聽到喊叫：：：」「我聽到被害人喊叫時
      ，他已經撲倒了，我們看到人行道上有行人在」（見原審
      卷第51頁）、「被害人在第一次倒車時有發出聲音，後來
      就沒有聲音了」等語（見原審卷第175頁），可知被害人
      遭被告第一次倒車撞及倒地時，被害人有當場喊叫，證人
      樂松茂亦喊撞到人了。則被告於倒車時未注意到在小貨車
      車廂後方之被害人，但當倒車撞及被害人時，被害人及證
      人樂松茂均有喊叫，被告何以竟未查覺？然被告堅稱當時
      其車窗並未打開，本身小貨車及路旁車輛經過亦有聲音，
      根本沒有聽到喊叫聲。而證人樂松茂亦稱：當時小貨車之
      車窗是密閉的（見原審卷第52頁），也沒有看到被告搖下
      車窗查看等情（見原審卷第175頁）。是以被告在車窗密
      閉之駕駛座內倒車，未注意到車外喊叫聲，並不違常情。
    ２被害人家屬另認依現場照片可以看出被害人倒在被告所駕
      小貨車底盤時，曾試圖自該車左側爬出，手已在左後輪前
      方外伸，被告自駕駛座上左後視鏡應可看到左側車身下方
      之情形。被告既已從左後視鏡查悉被害人在車下，竟向前
      駛輾過被害人，顯有殺人故意云云。然被告堅決否認當時
      已知被害人在車下，辯稱：「（撞到東西時是否有馬上停
      車？）我有感覺有類似石頭東西，所以馬上停車」（見原
      審卷第53頁）、「我不是故意，：：：我以為是壓在石頭
      上，我下車看當時已經壓過被害人頭部」（見原審卷第14
      5頁）。而被告所駕駛為後有車廂之小貨車，倒車時無法
      在駕駛座上利用用左、右後視鏡即知已撞及在車廂後方蹲
      地撿物之被害人。而一般人在倒車時亦多有前後調整車輛
      位置之情形，被告係將車停於人行道上卸貨，顯未注意有
      人靠近車後方，其既未查覺在車後之被害人受撞倒在底盤
      下。雖以該小車貨車之長型後視鏡，若仔細觀察應可能看
      到左側車底下之被害人，但此涉及駕駛人坐姿及觀看角度
      。衡情被告前未查覺車後撞及被害人，而未想及底盤下可
      能有人之異於常態之情狀，大致觀看後視鏡而未查悉左側
      車身下之異狀，自有可能。且被告下車查看是在倒車、前
      進而感覺有異狀之後，已如前述，益難認於此過程中明知
      被害人在車下仍向前輾壓。況被告與被害人僅因本件交通
      事故而生意外，先前雙方均不相識亦無嫌隙，此為被告及
      被害人之子曹經綸所是認，被告實無於查覺被害人在車下
      卻不救助，非置被害人於死之理？
    ３前揭法醫研究所92年5月20日法醫理字第0920000700號函
      亦稱：是否「故意」，係行為人主觀的意識，無法由現場
      或傷勢判斷（見原審卷第244頁）。則被告雖係於前進時
      輾壓被害人致死，但尚難證明其已知悉被害人當時在車下
      底盤，一旦向前即將輾斃被害人仍故意為之，此外復查無
      其他積極證據足資認為被告有何殺害被害人之犯意，自難
      認有殺害被害人之故意。
    ４依台灣台北地方法院檢察署檢察官相驗結果，被害人之傷
      勢呈現：顱骨、顏面骨、上下顎呈開放性骨折，腦組織溢
      出，胸腔骨折、背部中央偏右（肩胛骨間）有印痕，右臀
      部有多道印痕，左大腿後部、左外踝處有擦傷，右大腿後
      部（右臀下線）及右小腿後部亦可見印痕等語。本案函法
      務部法醫研究所查明除頭顱破裂傷外，其他各傷均非被車
      輪輾壓過，有該所法醫理字第0950004179號函可按，是該
      等受傷情形，應係倒車撞擊所致，附此敘明。
三、按汽車倒車時，應顯示倒車燈光或手勢後，謹慎緩慢後倒並
    應注意其他車輛及行人，道路交通安全規則第110條第2款定
    有明文，被告駕車自應注意上開規定。依卷附道路交通事故
    調查報告表記載，當時天候晴、有日間自然光線、無障礙物
    、視距良好（見相驗卷第12頁），並無不能注意之情事，被
    告竟疏未注意車後有行人，即貿然在該人行道倒車，被害人
    因遭其車輛撞擊後陷車輛底盤下，被告亦疏未查覺而稍事前
    進以便再試行倒車，而於前進時輾壓甲○○，自有過失。而
    被害人確因本件事故致顱骨開放性骨折而當場死亡，經檢察
    官督同法醫師相驗屬實，製有勘驗筆錄、相驗屍體證明書、
    驗斷書、相驗屍體照片在卷可稽（見相驗卷第15頁、第22至
    28頁、原審卷第230至237頁），被告之過失行為與被害人之
    死亡結果間，具有相當因果關係。
    本件事證明確，被告業務過失致人於死犯行洵堪認定。
四、核被告所為，係犯刑法第276條第2項之業務過失致人於死罪
    。又依道路交通管理處罰條例第86條第1項之規定：「汽車
    駕駛人，無駕駛執照駕車、酒醉駕車、吸食毒品或迷幻藥駕
    車、行駛人行道或行經行人穿越道不依規定讓行人優先通行
    ，因而致人受傷或死亡，依法應負刑事責任者，加重其刑至
    2分之1」，故被告駕駛營業用小貨車行駛人行道不依規定讓
    行人即被害人優先通行，因而致被害人死亡，應依道路交通
    管理處罰條例第86條第1項之規定加重其刑。公訴人於91年1
    2月17日92年度公訴蒞庭字第13315號補充理由書中，載明被
    告有殺人之犯意，並援引刑法第271條第1項之殺人罪求處論
    罪（見原審卷第188至191頁），容有未洽，起訴法條應予變
    更。再被告前因違反懲治盜匪條例案件，經原法院於81年2
    月24日以80年訴字第2311號判處有期徒刑7年6月，本院於81
    年7月22日以81年上訴字第1839九號判決上訴駁回，嗣最高
    法院於81年11月19日以81年台上字第5867號將原判決撤銷，
    改判有期徒刑7年確定，於84年1月11日縮短刑期假釋出獄，
    甫於88年2月14日假釋期滿執行完畢，有本院被告全國前案
    紀錄表、臺灣高等法院檢察署刑案記錄簡覆表在卷可憑。被
    告行為後刑法第47條之規定，業經於94年2月2日修正，並於
    95年7月1日施行，修正後之該條規定，限本案為故意犯，始
    有累犯之適用，此項修正有利被告，被告所為並不構成累犯
    ，應予敘明。又被告於肇事後雖未離去，等到臺北市政府警
    察局大安分局交通分隊警員邢志正依指示前往肇事現場瞭解
    案情時，被告向前來處理之警員陳述車輛為其駕駛及肇事經
    過，固有卷附之自首調查表可參（見第3031號偵查卷第18頁
    反面），惟據證人即車禍當時第一個到達現場之臺北市政府
    警察局大安分局敦化南路派出所警員殷鴻龍證述：「（當時
    車禍是誰報案？）沒有印象，我是因為附近民眾告訴我，我
    才過去，他講完以後就走了」「（你是如何發現被告肇事？
    ）我到達現場就看到了」等語（見原審卷第212頁），證人
    邢志正警員證稱：其是交通隊警員，到場只處理交通事故，
    敦化派出所之警員殷鴻龍較先到場（見本院前審卷第34頁）
    。另被告雖稱其有報案，然由臺北市政府消防局91年7月26
    日北市消勤字第09132160100號函稱：本件車禍並無相關報
    案紀錄（見原審卷第103頁）。可知被告肇事後，立即為隨
    後而至之警員殷鴻龍所目擊並知悉其為肇事者，雖被告事後
    向前來承辦本件交通事故之警員邢志正表示係其駕車肇事，
    僅為對於犯罪之自白，與自首必須在犯行未為任何有偵查犯
    罪職權之公務員知悉前表示之要件不符，是並不該當刑法第
    62條前段所定對於未發覺之犯罪自首而接受裁判之要件，故
    不依該條規定減輕其刑。
五、原審認被告所犯罪證明確，予以論罪科刑，固非無見。惟查
    ：（一）依現場跡證及證人樂松茂所述情形，被告係於倒車
    後退再「前進」之過程中輾壓被害人致死。惟原判決認定被
    告於倒車「後退」中不慎輾壓被害人，已有未妥。且同時採
    信法醫研究所鑑定被害人遭輾壓時，被告可能之行車方向是
    「向前」之結論，所認定事實亦與採證相互矛盾。（二）據
    證人樂松茂證述及被告供述情節以觀，堪認被告於後退、前
    進而輾壓被害人查覺有異後，下車查看。原判決認為「從被
    告第一次倒車後復前行一點，再行倒車致輾壓被害人之過程
    中，被告均未下車查看」，亦與事實不符。（三）被害人係
    於被告倒車時被撞，而因背對車輛撲倒，因此陷於車輛底盤
    下，原判決認係滾於車底，為底盤所鉗住，自乏依據。公訴
    人提起上訴，仍指被告具有殺人故意云云，雖無足採，惟原
    判決既有可議，自應由本院予以撤銷改判。爰審酌被告之素
    行、過失情節重大、被害人因而死亡及對家屬所造成之創傷
    、迄今尚未與告訴人就民事賠償達成和解或予以賠償等一切
    情狀，量處如主文所示之刑。
據上論斷，應依刑事訴訟法第369條第1項前段、第364條、第299
條第1項前段、第300條、刑法第276條第2項、第2條第1項後段、
道路交通管理處罰條例第86條第1項、罰金罰鍰提高標準條例第1
條前段，判決如主文。
本案經檢察官鄭富銘到庭執行職務。
中　　華　　民　　國　　96　　年　　1 　　月　　5 　　日
                  刑事第十二庭審判長法  官  蔡　永　昌
                                    法  官  張  正　亞
                                    法  官  陳　榮　和
以上正本證明與原本無異。
如不服本判決，應於收受送達後十日內向本院提出上訴書狀，其
未敘述上訴之理由者並得於提起上訴後十日內向本院補提理由書
（均須按他造當事人之人數附繕本）。
                                    書記官  劉  麗  芬
中　　華　　民　　國　　96　　年　　1 　　月　　10　　日
附錄本案論罪科刑法條
刑法第276條第2項
從事業務之人，因業務上之過失犯前項之罪者，處5年以下有期
徒刑或拘役，得併科3千元以下罰金。
